臺灣高等法院民事判決　　　　　　　　 95年度重上字第158號
上　訴　人　乙○○
訴訟代理人　顏光嵐律師
複　代理人　阮詠芳律師
　　　　　　陳志偉律師
被　上訴人　東關開發股份有限公司
法定代理人　丙○○
　　　　　　　　　　　巷24弄32號3樓
被　上訴人　甲○○○
　　　　　　　　　　　號
上列當事人間請求確認優先購買權存在等事件，上訴人對於中華
民國95年2月10日臺灣士林地方法院94年度重訴字第218號第一審
判決提起上訴，本院於96年6月26日言詞辯論終結，判決如下：
    主  文
上訴駁回。
第二審訴訟費用由上訴人負擔。
    事實及理由
一、本件被上訴人東關開發股份有限公司（下稱東關公司）未於
    言詞辯論期日到場，核無民事訴訟法第386條各款所列情形
    ，爰依上訴人之聲請，由其一造辯論而為判決。
二、上訴人起訴主張：伊及訴外人鄭經訓為坐落台北縣汐止市○
    ○段橫科小段285之296地號土地（下稱系爭土地）共有人，
    伊所有權應有部分為1000分之632。伊出借系爭土地予東關
    公司興建門牌號碼台北縣汐止市○○街216巷9弄1號房屋（
    建號2467，含地下1層、地上1、2、3層全部，下稱系爭建物
    ），作綠野山坡社區之臨時行政暨活動中心使用，待正式之
    行政暨活動中心竣工啟用後，東關公司應將系爭土地歸還。
    又伊前與東關公司於81年6月20日與綠野山坡社區全體住戶
    代表人簽訂借用契約，約定系爭建物及土地之借用期間自81
    年6月20日起至83年6月19日止，期限屆滿，如綠野山坡社區
    活動中心尚未完成，伊、鄭經訓及東關公司同意繼續借用至
    社區活動中心完成止。嗣正式之行政暨活動中心即門牌號碼
    台北縣汐止市○○街216巷24弄5之1號B1，於民國90年底完
    工，並於91年初啟用，訴外人綠野山坡社區管理委員會（下
    稱管委會）亦將臨時行政暨活動中心自系爭建物遷出。詎該
    管委會於93年間以東關公司積欠社區管理費為由，聲請原審
    民事執行處以93年度執字第16175號強制執行，查封並拍賣
    系爭建物，嗣94年3月3日由被上訴人甲○○○以新台幣（下
    同）6,210,888元拍定，於94年5月20日辦理所有權移轉登記
    。甲○○○於應買時明知系爭建物為無權占有，伊以起訴狀
    繕本送達終止系爭土地使用借貸契約，甲○○○即應拆屋還
    地，因而起訴，先位聲明請求：(一)確認上訴人就系爭建物有
    以6,210,88 8元同一價格之優先承買權存在。(二)被上訴人就
    系爭建物於94年5月20日所為之所有權移轉登記應予塗銷。
    (三)甲○○○應將系爭建物返還東關公司，東關公司應於上訴
    人給付6,210,888元之同時移轉系爭建物所有權予上訴人。
    備位聲明請求：(一)甲○○○應拆除系爭建物，並將系爭土地
    返還予伊及全體共有人。(二)願供擔保請准宣告假執行。
三、被上訴人甲○○○則以：上訴人無土地法第104條第1項後段
    之優先承買權。另系爭建物為綠野山坡社區建案之一部分，
    由東關公司為起造人，而東關公司為上訴人及其兄陳由豪經
    營東雲股份有限公司（下稱東雲公司）之子公司，上訴人已
    出具土地使用同意書，且該土地使用同意書無時間限制，已
    概括同意系爭建物使用系爭土地。且綠野山坡社區建案為另
    「東雲汐止社區新建工程」開發案之一小部分，房地產開發
    商於開發案推動前，即已取得基地所有權或與地主簽定合建
    契約，就開發案所需土地為「永久利用」。另系爭建物與同
    為綠野山坡社區建案之「臺北縣汐止市○○街216巷9弄2、3
    、4號及臺北縣汐止市○○街11、13號」等5棟建物，同時為
    台北縣政府核發「78汐建字第679號」建造執照及「81 使字
    第456號」使用執照之標的，此6棟建物實係與同社區其他建
    物整體開發，均為永久使用。縱認上訴人與東關公司就系爭
    土地曾成立附解除條件之使用借貸關係，以系爭建物經2次
    減價拍賣仍具6,210,888元價值，拆除實違反物盡其用原則
    ，且上訴人於強制執行拍賣期間，遲不主張權利，至拍定後
    始起訴，係權利濫用等語置辯。
四、被上訴人東關公司未於言詞辯論期日到場，亦未提出書狀作
    何聲明或陳述。
五、原審為上訴人全部敗訴之判決，上訴人提起上訴，聲明：(一)
    原判決廢棄。(二)上開廢棄部分先位聲明：1.確認上訴人就系
    爭建物有以6,210,888元價格之優先承買權存在。2.被上訴
    人就系爭建物於94年5月20日以拍賣為原因之所有權移轉登
    記應予塗銷。3.甲○○○應將系爭建物交付予東關公司。4.
    東關公司應於上訴人給付6,210,888元之同時，將系爭建物
    之所有權移轉登記並將系爭建物交付予上訴人。備位聲明：
    1.甲○○○應拆除系爭建物，將系爭土地返還予上訴人及其
    他共有人。2.願供擔保請准宣告假執行。
    甲○○○則聲明：上訴駁回。
六、上訴人及甲○○○不爭執之事實如下：
  (一)上訴人及訴外人鄭經訓為系爭土地之共有人，上訴人之所有
    權應有部分為1000分之632。
  (二)系爭建物（坐落系爭土地上）原屬東關公司所有。嗣綠野山
    莊管理委員會於93年間以東關公司積欠社區管理費為由，聲
    請原審民事執行處查封並拍賣系爭建物（執行案號93年度執
    字第16175號），嗣94年3月3日由甲○○○以6,210,888元拍
    定，且已為所有權移轉登記。
  (三)上訴人於94年3月7日具狀向原審民事執行處表示願以同一價
    格優先承買。嗣原審民事執行處於94年3月16日裁定駁回其
    聲請，該裁定已確定。
  (四)系爭建物為綠野山坡社區建案之一部分，由東關公司為起造
    人，並與同為綠野山坡社區建案之「臺北縣汐止市○○街21
    6巷9弄2、3、4號及臺北縣汐止市○○街11、13號」等5棟建
    物，同為台北縣政府核發之「78汐建字第679號」建造執照
    及「81使字第456號」使用執照之標的。
  (五)上訴人曾於81年6月20日就系爭土地簽立借用契約書（見原
    審卷第79頁）；曾出具土地使用同意書、申請書、同意書（
    見原審卷第164頁至第175頁）。
  (六)綠野山坡全貌照片、系爭建物現況照片、東雲汐止社區新建
    工程基地整體共同開發使用狀況圖、東雲汐止社區新建工程
    全區地形圖屋形圖、東雲汐止社區新建工程全區面積計算表
    各型單層面積計算表之形式及實質真正（見原審卷第136 頁
    至第141頁）。
  (七)前揭285之296地號土地係分割自同小段285之166地號土地，
    另同小段285之166地號土地又係分割自同小段285之1地號土
    地（土地登記簿謄本見原審卷第14頁、本院卷第75頁）。
七、上訴人及甲○○○爭執事項如下：
  (一)先位聲明：
    上訴人可否依土地法第104條第1項後段之規定就系爭建物主
    張同一價格之優先承買權？
  (二)備位聲明：
    1.上訴人是否將系爭土地出借予東關公司興建系爭建物？
    2.前揭使用借貸契約，有無合法終止？
    3.系爭建物是否無權占用系爭土地？
    4.上訴人主張拆屋還地，是否違反民法第148條？
八、本院得心證之理由：
  (一)先位聲明：
    1.上訴人主張依土地法第104條第1項後段規定就系爭建物有
      優先承買權云云，為甲○○○所否認。經查：土地法第10
      4條第1項固然規定：「基地出賣時，地上權人、典權人或
      承租人有依同樣條件優先購買之權。房屋出賣時，基地所
      有權人有依同樣條件優先購買之權。其順序以登記之先後
      定之」，惟本條項後段所謂房屋出賣時，基地所有權人有
      依同樣條件優先購買之權，係指地上權設定人、出典人或
      出租人，於地上權人、典權人或承租人之房屋出賣時，有
      依同樣條件優先購買之權，申言之，必須房屋所有人與基
      地所有人間，具有地上權、典權或租賃關係為前提要件，
      最高法院69年台上字第945號判例參照。本件東關公司與
      基地所有權人即上訴人間，並無地上權、典權或租賃關係
      存在，故上訴人對系爭建物並無優先購買權。
    2.從而，上訴人先位聲明請求確認就系爭房屋有土地法第10
      4條第1項後段之優先購買權存在，於法不合。其請求被上
      訴人就系爭建物於94年5月20日以拍賣為原因之所有權移
      轉登記應予塗銷、甲○○○應將系爭建物交付予東關公司
      、東關公司應於上訴人給付6,210,888元之同時，將系爭
      建物之所有權移轉登記並將系爭建物交付予上訴人，均無
      理由，不應准許。
  (二)備位聲明：
    1.按當事人主張有利於己之事實者，就其事實有舉證之責任
      ，民事訴訟法第277條定有明文。又當事人於其利己事實
      之主張，除事實於法院已顯著，或為其職權上已認知者外
      ，應負立證之責，最高法院18年上字第1685號判例參照。
      另基地所有權人出具土地使用同意書，無償同意他人在基
      地上興建房屋者，因該土地使用同意書僅具債之效力，僅
      於當事人間有其效力，第三人買受系爭房屋，並不當然繼
      受其前手與基地所有權人間之使用借貸關係，不得執該關
      係主張其有使用基地之權利，最高法院86年台上字第94號
      判決意旨足參。本件上訴人及共有人鄭經訓於東關公司興
      建系爭房屋時，曾出具土地使用同意書，供東關公司建屋
      使用，為上訴人、甲○○○所不爭執，復有土地使用同意
      書可參（見原審卷第164頁至第175頁），可信為真。惟依
      前揭說明，該土地使用同意書僅具債之效力，僅於上訴人
      與東關公司間有其效力，甲○○○買受系爭房屋，並不當
      然繼受東關公司與上訴人間之使用借貸關係，不得執該關
      係主張其有繼續使用基地之權利。故甲○○○抗辯上訴人
      已出具土地使用同意書，即係同意系爭房屋永久使用土地
      云云，尚非可採。
    2.上訴人主張以起訴狀繕本為終止使用借貸關係之意思表示
      ，該起訴狀繕本業於94年9月13日送達於東關公司有送達
      回執可考（見原審卷第7頁、第64頁），故上訴人與東關
      公司間就系爭土地之使用借貸關係已於94年9月13日終止
      ，系爭房屋即無占有使用系爭土地之權利。而甲○○○復
      無法提出其他積極證據，足資證明其所有之系爭房屋有占
      有使用系爭土地之權利來源，故上訴人主張系爭房屋係無
      權占有系爭土地，足可取信。
    3.惟按權利之行使，不得違反公共利益或以損害他人為主要
      目的，民法第148條第1項定有明文。查權利之行使，是否
      以損害他人為主要目的，應就權利人因權利行使所能取得
      之利益，與他人及國家社會因其權利行使所受之損失，比
      較衡量以定之。倘其權利之行使，自己所得利益極少而他
      人及國家社會所受之損失甚大者，非不得視為以損害他人
      為主要目的，此乃權利社會化基本內涵之解釋，最高法院
      71年度台上字737號判例參照。本件上訴人主張甲○○○
      應拆屋還地云云，如前所述，系爭房屋固然無權占有系爭
      土地，惟系爭建物係綠野山坡社區整體開發建案，全部26
      3戶其中之一戶，對此一開發建案，上訴人及共有人鄭經
      訓總計提供270筆土地供東關公司興建房屋，另第三人黃
      守仁、李玲玲各提供1筆、蔡彰庠提供2筆土地，有上訴人
      提出之土地使用同意書為證（見本院卷第224頁至第288頁
      ），且為甲○○○所不爭執，自可採信。上訴人與共有人
      鄭經訓係綠野山坡社區開發案土地之主要提供者，上訴人
      應已知悉系爭房屋建築完成後，將成為綠野山坡社區之一
      部分，系爭房屋之存在與社區之整體規劃息息相關。此與
      一般民眾僅有1、2筆土地卻遭第三人無權占有者，顯有不
      同。況系爭房屋與台北縣汐止市○○街216巷9弄2、3 、4
      號及台北縣汐止市○○街11、13號等5棟建物，同時向台
      北縣政府申請並經核准「78汐建字第679號」建造執照，
      完工後並取得「81使字第456號」使用執照，有該建造執
      照可證（見原審卷第163頁），以現場照片觀之，系爭建
      物與其他前後、左右棟之建物均為紅瓦白牆之別墅造形，
      建物外形相當一致，係整批規劃設計（現場照片見原審卷
      第18頁、第136頁）。系爭建物前後左右均有其他相同設
      計之別墅情形下，如拆除系爭建物，其占有之基地面積狹
      小，上訴人亦不能為其他利用，反之，系爭建物以6,210,
      888元拍定，其市價至少值620萬元，並非殘破不堪之老舊
      建築，貿然拆除不僅違反物盡其用原則，且甲○○○將受
      有鉅大損害，故本院審酌上訴人、甲○○○之損益情形，
      而認為如准許上訴人拆除系爭建物將損害甲○○○之權利
      ，與前述民法第148條第1項之規定未合，故上訴人請求拆
      屋還地云云，於法不合。
    4.綜上，上訴人備位聲明請求甲○○○應拆除系爭房屋後，
      返還系爭土地，非有理由，不應准許。
九、從而，上訴人先位聲明請求確認就系爭建號有優先承買權存
    在、被上訴人就系爭建物之所有權移轉登記應予塗銷、甲○
    ○○應將系爭建物交付予東關公司、東關公司應於上訴人給
    付6,210,888元之同時將系爭建物之所有權移轉登記並將系
    爭建物交付予上訴人，及備位聲明請求甲○○○應拆除系爭
    建物，並將系爭土地返還予上訴人及其他共有人，均無理由
    ，不應准許。原審為上訴人敗訴之判決並駁回其假執行之聲
    請，核無違誤。上訴意旨指摘原判決不當，求予廢棄改判，
    為無理由，應予駁回。
十、本件事證業臻明確，兩造其餘攻擊防禦方法及所立論之證據
    資料，均經本院審酌後，核與判決結果不生影響，爰無庸逐
    一論述，附此敘明。
十一、據上論結，本件上訴為無理由，依民事訴訟法第449條第1
      項、第78條，判決如主文。
中　　華　　民　　國　　96　　年　　6 　　月　　29　　日
  　　　　　　　    民事第十六庭
                　      審判長法　官  沈方維
　  　　　　　　              法　官  張競文
　　　　　　　　              法　官  呂淑玲
正本係照原本作成。
如不服本判決，應於收受送達後20日內向本院提出上訴書狀，其
未表明上訴理由者，應於提出上訴後20日內向本院補提理由書狀
（均須按他造當事人之人數附繕本）上訴時應提出委任律師或具
有律師資格之人之委任狀；委任有律師資格者，另應附具律師資
格證書及釋明委任人與受任人有民事訴訟法第466條之1第1項但
書或第2項（詳附註）所定關係之釋明文書影本。
中　　華　　民　　國　　96　　年　　6 　　月　　29　　日
　　　　　　　　　　　　　　　書記官  明祖全
附註：
民事訴訟法第466條之1（第1項、第2項）：
對於第二審判決上訴，上訴人應委任律師為訴訟代理人。但上訴
人或其他法定代理人具有律師資格者，不在此限。
上訴人之配偶、三親等內之血親、二親等內之姻親，或上訴人為
法人、中央或地方機關時，其所屬專任人員具有律師資格並經法
院認為適當者，亦得為第三審訴訟代理人。
